【裁判字號】    88,簡上,143
【裁判日期】    901231
【裁判案由】    給付票款
【裁判全文】
臺灣新竹地方法院民事判決  八十八年度簡上字第一四三號
    上  訴  人  美僑工業股份有限公司
    法定代理人  陳紫微
    法定代理人  吳金裕
    訴訟代理人  吳世忠
右當事人間給付票款事件，上訴人對於中華民國八十八年十一月四日本院八十七年度
竹簡字第二五號第一審判決提起上訴，本院判決如左：
    主      文
原判決廢棄，發回本院新竹簡易庭。
    事      實
甲、上訴人方面：
一、聲明：（一）原判決廢棄。（二）被上訴人在第一審之訴及假執行之聲請駁回。
二、陳述：除與原審判決書記載相同茲引用外，補稱：
（一）本件應請被上訴人提出訴外人黃阿清票貼融資之所有相關資料，即可知訴外人
      黃阿清係偽造買賣契約、發票等，向被上訴人辦理融資貸款；又查立永豐實業
      股份有限公司八十三年十月十日之報價單所載付款辦法「訂金百分之三十出貨
      百分之六十尾款百分之十（一個月票期）」等，並不詳細，而據訴外人陳德松
      稱其當時共簽發不少支票，並分別以玉山商業銀行新竹分行、交通銀行新竹分
      行、中國農民銀行中壢分行等為付款人之支票付清，此可向前開銀行查證即明
      。又如訴外人陳德松當時有向黃阿清所經營之立永豐公司購買機器，則衡情僑
      億公司必持有發票，並申報為公司資產，惟僑億公司未持有黃阿清之機器，亦
      未申報為公司之資產，足見買賣契約書乃訴外人黃阿清所偽造並於該契約書上
      偽造訴外人即僑億公司原負責人陳志成之簽名及偽刻其印章與公司章，並持以
      向被上訴人票貼融資，又僑億公司負責人原為陳志成，至八十三年十二月三日
      變更為陳紫微，而前開買賣契約簽約日期為八十五年六月十四，黃阿清並不知
      負責人已變更為陳紫微，故其偽造契約時竟仍以陳志成為負責人，此亦足證買
      賣契約書確係訴外人黃阿清所偽造自明。
（二）次查編號ＥＲ00000000號之統一發票亦係訴外人黃阿清所偽造，用以
      持向銀行票貼融資，此可向財政部財稅資料中心或稅捐機關調查立永豐公司有
      無申報此項營業所得與發票即明；且由八十五年間陳德松經營之公司使用支票
      之種類明細表可知，當時共有十三家銀行之支票供陳德松使用，平時有專人保
      管負責簽發，此均非陳德松本人所為，故陳德松自台南回新竹後，未打開支票
      本即將之交給會計保管，應屬可採。
（三）綜上所述，訴外人陳德松並未向黃阿清購買機器，買賣契約及發票乃係黃阿清
      所偽造，且若陳德松借二十七張空白支票給黃阿清，豈能不向黃阿清要求擔保
      ，故陳德松並未借支票供黃阿清週轉，否則黃阿清何須偽造買賣契約及發票，
      據此，系爭支票既係盜贓物且係黃阿清所偽造，上訴人自得對抗一切執票人，
      被上訴人之請求應無理由。
三、證據：提出立永豐實業股份有限公司八十三年十月十日報價單影本一份、買賣契
    約書影本一份、僑億公司變更登記事項卡、發票影本一份、支票種類明細表影本
    一份為證。
乙、被上訴人方面：
一、聲明：請求駁回上訴。
二、陳述：
（一）上訴人主張系爭支票係遭黃阿清所偷竊偽造，經查黃阿清於八十五年十一月十
      八日與被上訴人簽立授信契約書之筆跡，與系爭支票之大小寫金額筆跡明顯不
      符，顯見上訴人主張系爭支票係被黃阿清偷竊盜蓋偽造，實為上訴人卸責之詞
      。
（二）上訴人主張系爭支票及交易之發票係被上訴人非法貸放所取得，經查系爭支票
      係由立永豐實業股份有限公司負責人黃阿清，於八十五年十月二十九日提供兩
      張支票向被上訴人借款新台幣（下同）一百萬元，其中一張為系爭支票，另一
      張為發票人為王素娥，付款銀行台南區企業銀行新市分行，帳號二０八－九，
      票號ＢＣ0000000號，發票日為八十五年十二月二十二日之支票，嗣其
      中一張支票已於八十五年十二月二十四日兌現，清償前開借款本金五十九萬元
      及利息，此即足證被上訴人係依法善意合法取得系爭支票，自應享有票據上之
      權利。
三、證據：提出授信約定書影本一份、票據明細表影本一份、發票影本一份、借據影
    本一份、被上訴人辦理墊付國內票款週轉金貸款作業要點為證。
    理      由
一、按第一審之訴訟程序有重大瑕疵者，第二審法院得廢棄原判決，而將該事件發回
    原法院，但以因維持審級制度認為有必要時為限，民事訴訟法第四百五十一條第
    一項定有明文；此項規定，依同法第四百三十六條之一第三項規定，於簡易訴訟
    程序事件第二審上訴程序亦準用之。又當事人於訴訟未經合法代理者，其判決當
    然違反法令，民事訴訟法第四百六十九條第四款亦定有明文。次按當事人為法人
    者，原則應由其法定代理人代為訴訟行為，惟如法定代理人無暇參與訴訟，或因
    不諳法律，固得由他人代為訴訟，惟應由法定代理人授予訴訟代理權，始足當之
    。
二、本院上訴審於準備程序進行中，上訴人法定代理人陳紫微於八十九年五月十一日
    具狀稱其係上訴人公司之法定代理人，而該公司就本件無論於原審或本院上訴審
    ，均未曾委任任何人為訴訟代理人，而上訴人公司亦未收受本院第一審判決，亦
    未曾提起上訴，如有任何第三人自命為上訴人公司法定代理人或訴訟代理人而進
    行本件訴訟，均屬未經合法代理等情；嗣更到庭陳稱其係於八十六年四月十六日
    承購上訴人之股份，而擔任上訴人公司之法定代理人，嗣上訴人公司並於八十七
    年間更名為「南豐工業股份有限公司」，其就八十四年至八十六年間上訴人公司
    發生之事均不知情，亦不知系爭支票如何簽發，其曾發現二本空白支票中部分有
    被撕去之痕跡，經詢問上訴人之前實際負責人陳德松，陳德松告以會就支票遺失
    之事負責，嗣接到另事件即本院八十七年度竹簡第五五號給付票款事件之開庭通
    知後，其固曾通知陳德松之法律顧問轉知陳德松給付該部分積欠之票款，但並未
    授權陳德松處理系爭支票事宜，亦未委任陳德松於原審為本件之訴訟代理人進行
    訴訟，實則上訴人公司並未收到本院八十六年度促字第一二一四九號支付命令，
    亦未就該支付命令聲明異議，該支付命令送達回證上之圓戳章並非上訴人公司之
    印文，聲明異議狀上法定代理人之印文亦非真正，另原審就委任陳德松、林思銘
    律師為訴訟代理人之委任狀，其上之上訴人公司印文及法定代理人之印文均非真
    正，而陳德松已於八十六年四月十五日離開上訴人公司，自無權處理上訴人公司
    之事務及使用上訴人公司名稱之印章，又林思銘律師僅係訴外人陳德松個人之法
    律顧問，並非上訴人公司之法律顧問，故在陳德松離開上訴人公司後，其原留於
    林思銘律師處之上訴人公司印章亦非本於上訴人公司之意而繼續由林思銘律師保
    管，另訴外人陳德松於原審受委任及其委任林思銘律師所用之上訴人公司印章並
    不相同，足見訴外人陳德松有偽刻上訴人公司印章之情事等情。
三、查被上訴人係於八十六年十二月五日向本院聲請對上訴人發支付命令，該支付命
    令係以上訴人公司名義之收發專用圓戳章蓋印於本院送達證書上，圓戳上記載之
    地址為新竹縣湖口鄉○○路一號，嗣上訴人於八十六年十二月二十三日聲明異議
    後，而進入第一審訴訟程序，原審時上訴人之法定代理人雖列為陳紫微，惟自始
    即由訴外人陳德松為上訴人公司之訴訟代理人，嗣於八十八年九月八日又由訴外
    人林思銘律師為該公司之訴訟代理人，而進行訴訟程序至該事件終結等情，有支
    付命令聲請狀、送達證書、起訴狀、委任書及歷次言詞辯論筆錄附於前開支付命
    令卷及原審卷可考。惟查證人即上訴人公司原本之實際負責人陳德松證稱：在陳
    紫微購得上訴人公司股份成為法定代理人之前，其係上訴人公司之股東，公司對
    外事務均由其負責處理，惟自八十六年四月間後，其即非上訴人公司之股東，亦
    不對外處理公司之事務，然系爭支票係其之前所遺失，乃有告知上訴人公司法定
    代理人陳紫微，陳紫微表示要其負責，其為示負責，乃自行蓋印上訴人公司及其
    法定代理人陳紫微之印文，就本件訴訟出任訴訟代理人，另並自行委任林思銘律
    師為原審之訴訟代理人，實際上上訴人公司並未委任其為原審之訴訟代理人而代
    理本件訴訟相關事宜，而就本院促字第一二一四九號支付命令之收受、聲明異議
    及至後來進行之原審訴訟，上訴人公司之法定代理人陳紫微均不知情，因其業於
    八十六年四月間即不再負責上訴人公司業務，是上訴人公司於八十七年間變更為
    南豐工業股份有限公司一事並不知情等情；證人即原審以上訴人公司訴訟代理人
    身分代為進行訴訟之律師林思銘亦證稱在本件原審訴訟程序中，陳德松於八十八
    年九月八日至該事務所稱上訴人公司委任陳德松為訴訟代理人，因陳德松曾出具
    蓋有上訴人公司名義之長條橡皮戳之委託書，且據其所知陳德松本為上訴人公司
    實際負責人，故其當時認為陳德松確有權委任其為訴訟代理人，惟受委任及訴訟
    過程中上訴人公司法定代理人陳紫微均未與其接洽，均係由陳德松與其接洽，其
    並不知上訴人公司已於八十七年九月十八日變更登記為南豐工業股份有限公司，
    陳德松亦未告知其此事，且其亦不知八十六年四月十五日後陳德松已非上訴人公
    司之股東，至八十八年九月八日委任狀上之上訴人公司及法定代理人之印章均係
    由其事務所於八十六年間所代刻，目前印章仍由其事務所保管等情（見本院八十
    九年六月十五日、八十九年七月二十七日準備程序筆錄）。另查上訴人公司確已
    於八十七年間更名為「南豐工業股份有限公司」，並經主管機關即前台灣省政府
    建設廳於八十七年九月十八日辦理變更登記完畢等情，有變更登記事項卡一份在
    卷可按；是如上訴人公司於確有於原審委任陳德松為訴訟代理人代理進行訴訟，
    則嗣於八十八年九月八日委任林思銘律師為訴訟代理人時，委任狀上應以南豐工
    業股份有限公司為委任人，惟前開委任狀上之印文卻係上訴人變更登記前公司名
    稱之印文，此顯與常情有違；又查上訴人公司於八十六年六月間之董事長為陳紫
    微，董事則為李英珠、黃淑珍，監察人則為張閔慈等情，亦有上訴人公司董事、
    監察人名單一份在卷可考；是訴外人陳德松於被上訴人就系爭支票向本院聲請核
    發前開支付命令之時，顯已不負責上訴人公司之事務亦明。次查訴外人陳德松之
    前開陳述，將可能使自己陷於偽造文書等刑事罪責之危險，衡情自不會因欲使上
    訴人公司獲得再一次審級利益，而為不實之陳述，是其前開陳述應屬可採，參諸
    上述，堪信上訴人法定代理人陳紫微之所述為真實。
四、綜上所述，本件被上訴人於提起本件訴訟（聲請支付命令因聲明異議視為起訴）
    ，在原審程序中，陳德松及林思銘律師雖均有以上訴人公司訴訟代理人名義代為
    進行訴訟，惟因其二人均未受上訴人之法定代理人陳紫微之授予訴訟代理權，其
    二人自無權以上訴人之訴訟代理人身分代為進行訴訟程序，從而上訴人公司部分
    於原審訴訟程序過程自未經合法代理，從而原審所踐行之程序顯有重大瑕疵，又
    因此部分之重大瑕疵，對於上訴人之審級利益自有影響，是為維持上訴人之審級
    利益，自有廢棄原判決，將事件發回原審法院之必要，爰不經言詞辯論，判決如
    主文所示。
五、依民事訴訟法第四百三十六條之一第三項、第四百五十一條第一項、第四百五十
    三條，判決如主文。
中      華      民      國    九十      年      十二    月    三十一    日
                                  臺灣新竹地方法院民事第一庭
~B審判長法官  蔡孟芳
~B法      官  鄭政宗
~B法      官  李承訓
右為正本係照原本作成。
不得上訴。
~B法院書記官  呂超上
中      華      民      國    九十      年      十二    月    三十一    日


司法院資訊處製作；財團法人民間司法改革基金會備份。
